【裁判字號】    96,勞上易,15
【裁判日期】    970408
【裁判案由】    侵權行為損害賠償
【裁判全文】
臺灣高等法院臺南分院民事判決  96年度勞上易字第15號
上  訴  人  穎杰鑄造工業股份有限公司
法定代理人  丁 ○ ○
訴訟代理人  林 德 昇  律師
            謝 耿 銘  律師
被上  訴人  丙 ○ ○
訴訟代理人  楊 瓊 雅  律師（扶助律師）
上列當事人間請求侵權行為損害賠償事件，上訴人對於民國96年
05月14日臺灣嘉義地方法院第一審判決（95年度勞訴字第14號）
，提起上訴，被上訴人為附帶上訴，本院於97年03月25日言詞辯
論終結，判決如下：
    主  文
原判決關於命上訴人應給付超過新台幣陸拾貳萬零壹佰肆拾貳元
，及其中拾貳萬肆仟零拾捌元自九十五年六月二十二日起，
另貳拾玖萬陸仟壹佰零肆元自九十五年七月八日起，均至清償日
止，各按年息百分之五計算之法定利息部分；及該部分假執行之
宣告暨訴訟費用之裁判均廢棄。
上開廢棄部分，被上訴人在第一審之訴及其假執行之聲請均駁回
。
附帶上訴駁回。
第一、二審訴訟費用由上訴人負擔八分之五，餘由被上訴人負擔
。
附帶上訴部分訴訟費用，由被上訴人即附帶上訴人負擔。
    事實及理由
壹、上訴人即附帶被上訴人部分：
一、聲明：求為判決：
  (一)原判決不利於上訴人部分廢棄。
  (二)上開廢棄部分，被上訴人在第一審之訴及假執行之聲請均駁
    回。
  (三)附帶上訴駁回。
二、上訴人於本院審理時之陳述除與原審判決記載相同者予以引
    用外，並補以下列等語，資為抗辯：
  (一)被上訴人所受手指之傷害是否係在上訴人公司內部發生，仍
    有疑義：
  (1)被上訴人至上訴人公司應徵工作時，上訴人之法定代理人丁
    ○○已見被上訴人右手拇指關節彎曲變形，當時被上訴人書
    寫資料即有不便，顯見被上訴人在進入上訴人公司上班前，
    右手拇指已因受傷導致關節僵硬、活動受限等現象，致影響
    其勞動之能力，然並非是在上訴人公司上班受傷所致。故被
    上訴人向上訴人請求賠償終身勞動能力減損之損失，為無理
    由。
  (2)原審法院傳訊被上訴人工作所在之上訴人公司磨邊課的員工
    ，即證人李金和、甲○○、林開國、葉調、吳清澤、侯玉坤
    、乙○○、葉秀華、游文英、鄭文彬、黃火旺等人，均一致
    證稱：未見被上訴人遭外籍勞工甲男（姓名年籍不詳）操作
    天車撞傷；故被上訴人所受手指、腕之傷害不能證明係在上
    訴人公司上班時所導致，且被上訴人又無其他舉證以資證明
    之。
  (3)被上訴人民國（下同）九十三年八月二日受傷當日傷勢輕微
    ，因證人葉秀華於原審法院（96年03月26日）言詞辯論時證
    述：「（是否知道原告﹝指被上訴人﹞的手有受傷？）那天
    他有進來說他的手被銑鐵撞到，‧‧我當時有去看他受傷的
    情形，我看的時候，右手大拇指關節下方，有點破皮的樣子
    ，也沒有流血。我說要開勞保單要讓他去看醫生，他說他要
    請假自己回去敷藥，之後他就回家了。」證人游文英也於同
    日言詞辯論證述：「（當初縣府協調，有否出席？）‧‧我
    知道他的大拇指下方有一點紅紅的，所以要叫他回去上班，
    但是他說醫生說不能上班，我有打電話去問醫生，醫生也說
    沒有這樣說。」由上可知，被上訴人雖主張其於九十三年八
    月二日被天車銑鐵撞傷，但據證人之證述，當日並未見被上
    訴人有嚴重的傷勢，為何會發生「殘廢」之傷害結果，實屬
    可疑。然原審判決逕以勞工保險局判定被上訴人之受傷為「
    殘廢」，判命上訴人應賠償被上訴人終身勞動能力減損之損
    失，尚屬率斷。
  (4)被上訴人陳稱其遭天車銑鐵撞傷，然上訴人公司是一鑄造廠
    ，所生產的鑄件，最輕幾百公斤，最重八千公斤，如果被上
    訴人真遭天車銑鐵撞到，沒有腳斷也要手斷，不會只撞傷一
    隻大拇指。
  (5)綜上，被上訴人進入上訴人公司上班前右手拇指已經彎曲變
    形，且被上訴人又不能證明其手傷殘廢是因在上訴人公司上
    班受傷所致，縱然吳國君診所診斷為「殘廢」，勞工保險局
    （96年4月03日保給殘字第09660210170號）函核定發給被上
    訴人職業傷害殘廢給付，亦不能逕論被上訴人即是在上訴人
    公司受傷所致。
  (二)上訴人有對被上訴人施以從事工作及預防災變所必要之安全
    衛生教育、訓練：
  (1)證人即磨邊課課長黃火旺於原審證述：「第一天教他半個小
    時，我有特別請其他的師傅去看看原告上班的情形。」可見
    上訴人曾對被上訴人施以工作所必要之教育、訓練，並無疏
    失。
  (2)被上訴人來上訴人公司應徵時，曾稱以前做過相同工作，此
    亦經證人游文英於原審證述：「原告應徵的時候，就說他自
    己以前做過，所以應該自己會開天車。」故上訴人才會予以
    錄用，否則以被上訴人當時四十九歲之年齡，上訴人根本不
    會錄用。
  (3)再者，被上訴人於工作後第十二天才發生傷害事故，若之前
    無做過相同工作或被施以教育訓練，早在工作幾天內就會發
    生傷害事故，而非是在第十二天。
  (4)依上，上訴人曾對被上訴人施以從事工作及預防災變所必要
    之安全衛生教育、訓練，並無疏失。
  (三)縱然上訴人應依「職業災害勞工保護法」第七條規定負擔賠
    償責任，原審法院認定金額，亦屬過高：
  (1)勞工保險局95年7月17日保給簡字第021061712號函載稱：「
    據醫理見解，核定給付至94年04月17日，其後應可工作。」
    故被上訴人請求自九十三年八月二日（49歲）受傷後，至六
    十歲強制退休年齡，計十一年勞動能力減損之損害，為無理
    由。
  (2)被上訴人在進入上訴人公司上班前，右手拇指已經彎曲變形
    ，已經發生殘廢事實；故被上訴人請求上訴人賠償手指殘廢
    ，減損終身勞動能力之損失，為無理由。
  (3)上訴人曾請鄭文彬先生陪同被上訴人至「嘉義華濟醫院」就
    醫，並拍攝Ｘ光片，王俊能醫師面告被上訴人雖有骨折但已
    癒合，可恢復工作；故被上訴人請求自九十三年九月三日以
    後勞動能力減損之損害，為無理由。
  (4)被上訴人平均日投保薪資為新台幣（下同）四百九十元，已
    經勞工保險局認定在案（詳勞工保險局核定通知書），原審
    判決依九百元計算每日工資，超過四百九十元部分，即無理
    由。
  (四)按「勞工職業災害保險制度，乃係令雇主負擔保險費（參勞
    工保險條例第十五條第一款），由國家代雇主履行職業災害
    補償，以確保勞工職業災害補償請求之公正、迅速，並減輕
    雇主經濟負擔之制度，既依勞工保險條例所為之給付，其本
    質上仍屬勞基法之勞工職業災害補償。從而勞工因遭遇職業
    災害而致死亡，其遺屬因同一事故已依勞工保險條例所領得
    之保險給付，依勞基法第五十九條但書、勞工保險條例第十
    五條第一款規定，應予扣除抵充之。」（最高法院87年度台
    上字第2281號判決）。又按勞動基準法第五十九條規定：「
    勞工因遭遇職業災害而致死亡、殘廢、傷害或疾病時，雇主
    應依左列規定予以補償。但如同一事故，依勞工保險條例或
    其他法令規定，已由雇主支付費用補償者，雇主得予以抵充
    之。」由上可知，被上訴人縱因職業災害請求本件賠償，其
    前已因同一保險事故向勞工保險局領取之保險給付，依勞基
    法第五十九條與勞工保險條例第十五條規定，應予扣除抵充
    之。勞工保險局總計已經支付被上訴人二十一萬一千三百零
    一元，上訴人自得主張抵充被上訴人請求之賠償數額。
  (五)被上訴人對於造成手指關節僵硬傷害，為與有過失，因此，
    縱認上訴人應負損害賠償責任，亦應減輕上訴人之賠償金額
    ，因：上訴人公司內部若有員工受傷，均會指定至嘉義縣太
    保市「華濟醫院」接受西醫治療，然被上訴人於九十三年八
    月二日受傷後，依據中央健康保險局（96年10月24日健保醫
    字第0960031354號）函檢附之被上訴人醫療紀錄，被上訴人
    自九十三年八月四日起至九十五年七月二十日止，接連在「
    建生中醫診所」就診，此由卷內建生中醫診所診斷證明書亦
    可得知；可見被上訴人在手指受傷後，一直在建生中醫診所
    接受中醫治療。嗣一個月後（即93年9月3日）至上訴人公司
    ，鄭文彬先生陪同被上訴人至太保市華濟醫院就診，王俊能
    醫師告知被上訴人手指關節已經自然癒合，且有發生彎曲現
    象，王醫師建議被上訴人至華濟醫院接受三個月復健治療，
    被上訴人也未至華濟醫院復健。而鄭文彬先生曾聽被上訴人
    告知說，被上訴人之前在建生中醫診所就診時，醫師僅以外
    傷治療方式外敷以膏藥，而未就關節彎曲情況治療，加上人
    體骨頭的自然癒合功能，骨頭在未經矯正情形下即接受治療
    ，被上訴人手指骨頭自然就會發生關節彎曲情形，因此，被
    上訴人捨棄西醫而接受中醫診所治療，且建生中醫診所未矯
    正被上訴人骨頭而僅施以外敷膏藥之治療，均為造成被上訴
    人手指關節彎曲之主因，對被上訴人之損害應負全部責任，
    實不能完全歸責於上訴人。因此，被上訴人對於其損害之擴
    大，為與有過失，且應負主要的過失責任，依據民法第二百
    十七條第一項規定：「損害之發生或擴大，被害人與有過失
    者，法院得減輕賠償金額，或免除之。」縱然上訴人應就被
    上訴人手傷負責，但被上訴人就本件傷害所致損害之擴大，
    為與有過失，請酌予減輕賠償金額。
  (六)依據華濟醫院（96年11月01日第00000000號）函文，被上訴
    人之傷勢為新傷，「若當時依照西醫治療，應可恢復功能。
    」及成功大學附設醫院（96年12月21日成附醫復字第096001
    9554號）函檢附之附帶上訴人「病患診療資料摘錄表」記載
    ：「一般骨折經復位後，約2－3個月即可癒合，‧‧一般接
    受復健治療約半年至一年可以改善活動度及肌力。」因此，
    依據華濟醫院與成功大學附設醫院醫師診療病患病症，均認
    可以復原，且於半年至一年內即可改善活動度及肌力。然被
    上訴人手指骨頭竟然發生彎曲變形，至難以治療。可見被上
    訴人實有延誤就醫情形，對該損害之擴大亦應負責，不能完
    全歸責於上訴人。
  (七)按被上訴人所受傷害為右手拇指骨骨折，並非身體或健康上
    之重大傷害。又依據華濟醫院96年11月1日第00000000 號函
    文，被上訴人之傷勢依照西醫治療可以恢復功能；而由成功
    大學附設醫院96年12月21日成附醫復字第0960019554號函檢
    附之附帶上訴人「病患診療資料摘錄表」可知，一般骨折約
    二至三個月即可癒合，接受復健治療約半年至一年可以改善
    活動度及肌力。故被上訴人縱受有拇指指骨傷害而造成精神
    上痛苦，然傷害並非重大，且可於相當期間內癒合，則原審
    判決認定上訴人應賠償精神慰撫金五萬元，應屬適當。故被
    上訴人提起附帶上訴請求上訴人應再給付五萬元，為無理由
    。
貳、被上訴人即附帶上訴人部分：
一、聲明：求為判決：
  (一)上訴人之上訴駁回。
  (二)原判決關於駁回附帶上訴人（以下均稱被上訴人）在第一審
    五萬元整及該部分假執行之聲請暨命負擔該部分訴訟費用部
    分均廢棄。
  (三)上廢棄部分，附帶被上訴人（以下均稱上訴人）應再給付附
    帶上訴人五萬元，及自九十五年六月二十二日起至清償日止
    ，按年息百分之五計算之利息。
二、本件被上訴人於原審起訴主張：被上訴人於九十三年七月十
    九日至上訴人穎杰鑄造工業股份有限公司（以下簡稱穎杰公
    司）工作，於九十三年八月二日上午十一時四十五分許，在
    上訴人穎杰公司位處嘉義縣太保巿嘉太工業區○○路五號處
    工作時，遭上訴人穎杰公司所僱用另一名之外籍勞工甲男（
    泰國籍，姓名、年籍及住所均不詳，因被上訴人並未補正，
    已經原審另行裁定駁回）操作天車銑鐵撞到，致被上訴人因
    之受有腕及手挫傷、右姆指指骨骨折、關節痛等傷害；嗣被
    上訴人強忍至當日十二時五十分，因疼痛難耐無法工作，遂
    向上訴人公司請假，返家休息。豈料並未好轉，迄九十三年
    八月四日至「建生中醫診所」就診，醫囑病名為關節痛、腕
    及手挫傷；再因右姆指相當疼痛，於同年九月三日至「華濟
    醫院」骨科看診，經診斷係右姆指骨骨折，被上訴人持續接
    受治療，迄今仍無法彎曲，遺有顯著之傷害。因甲男係上訴
    人穎杰公司所僱用之外籍勞工，上訴人公司本應注意對所僱
    用之外籍勞工為充分訓練，竟疏於注意未為充分之訓練，致
    外籍勞工甲男撞傷被上訴人。被上訴人因之共支出醫療費用
    ，共計三萬八千五百四十七元。又被上訴人受傷前即在上訴
    人公司工作，每日工資九百元，然自九十三年八月二日受傷
    後，持續接受治療，迄今仍無法彎曲，因受傷部位係為右手
    ，被上訴人又大多需從事粗重工作，對被上訴人勞動能力影
    響甚鉅，依勞工保險殘廢等級標準表殘廢等級為十一，勞動
    能力減損38.45%，而依勞動基準法第五十四條規定年滿六十
    歲者強制退休，被上訴人（44年05月27日生）於事故發生時
    為四十九歲，尚有十一年勞動能力，共減損九十一萬三千五
    百七十二元。退步言，倘認被上訴人右姆指骨骨折情形目前
    癒合良好，被上訴人亦得請求自受傷起迄今約一年半之勞動
    能力減損之損失，共計十二萬四千五百七十八元。另被上訴
    人平日身體健康，惟受傷害後，疼痛難耐，無法工作，持續
    接受治療，迄今仍無法彎曲，右姆指骨骨折遺有顯著之障害
    ，醫囑不要常使力，被上訴人身體上、精神上所受痛苦難以
    言喻，上訴人公司甚至將被上訴人解僱，使被上訴人生活陷
    於困頓，情何以堪，人格尊嚴盡失，精神上損害難謂非重大
    ，爰請求十萬元之精神上損害賠償。爰本於侵權行為、職業
    災害勞工保護法等所衍生之損害賠償請求權之法律關係，求
    為判命：(一)上訴人應連帶給付被上訴人一百零五萬二千一百
    十九元，及其中三十八萬五千五百四十三元自起訴狀繕本送
    達翌日起，其餘六十六萬六千五百七十六元自本訴狀繕本送
    達翌日起，均至清償日止，按年息百分之五計算之利息。(二)
    被上訴人願供擔保，請准宣告假執行之判決等語（原審判決
    ：上訴人應給付被上訴人八十三萬一千四百四十三元，其中
    三十二萬四千零三十八元自九十五年六月二十二日起，五十
    萬七千四百零五元自九十五年七月八日起，均至清償日止，
    按年息百分之五計算之利息；而駁回被上訴人其餘之請求。
    上訴人就其受敗訴部分提起上訴，被上訴人則就受敗訴﹝精
    神慰藉金﹞部分提起附帶上訴）。
三、被上訴人於本院審理時之陳述除與原審判決記載相同者予以
    引用外，並補稱：
  (一)被上訴人所受手指之傷害確係在上訴人公司內部發生，上訴
    人法定代理人丁○○稱：「被上訴人至上訴人公司應徵工作
    時已見被上訴人右手拇指關節彎曲變形，當時被上訴人書寫
    資料即有不便，顯見被上訴人在進入上訴人公司上班前，右
    手拇指已因受傷導致關節僵硬、活動受限等現象，致影響其
    勞動能力，並非是在上訴人公司上班受傷所致」云云，所言
    均不實在。根據中央健康保險局南區分局函覆  鈞院有關被
    上訴人就醫紀錄資料及華濟醫院函覆內容，均證明被上訴人
    九十三年八月二日所受之傷為新傷，而非陳年舊疾。
  (二)被上訴人丙○○對於右手大拇指所受之傷並無延誤就醫情形
    ，亦無與有過失。因：
  (1)被上訴人受傷後自九十三年八月四日起至九十五年七月二十
    日止，接連在建生中醫診所就診，並無延誤就醫情形，而中
    醫亦有施以復健療程，如理筋手法、推拿、按摩、拔罐、藥
    水薰洗、電療及外敷金黃膏，均是為改善被上訴人手指活動
    度及肌力，並無治療不當之情事。
  (2)華濟醫院九十六年十一月一日華（圖）字第00000000號函雖
    稱：「如為新傷，若當時依照西醫治療，應可恢復功能。」
    等語，僅是就一般狀況推估之詞，個案可否恢復功能、所需
    時間多久，應依個人體質、所受傷勢個別判斷，因人而異，
    不代表當時未依照西醫治療，採中醫方式治療，就無法恢復
    功能。另成功大學附設醫院九十六年十二月二十一日成附醫
    復字第0960019554函覆內容，亦未針對被上訴人傷勢為鑑定
    殘廢等級，其所載「一般骨折經復位後，約2─3個月即可癒
    合，‧‧一般接受復健治療約半年至一年可以改善活動度及
    肌力」等語，亦是一般狀況推估之詞，個案可否恢復功能、
    所需時間多久，應依個人體質、所受傷勢個別判斷，因人而
    異。被上訴人自受傷迄今仍繼續接受醫療，並無迷信民間偏
    方或中斷醫療情形，實難認其與有過失。
  (三)上訴人從未對被上訴人實施從事系爭工作及預防災變所必需
    之安全衛生教育訓練：
  (1)依據勞工安全衛生教育訓練規則第二十四條規定，雇主辦理
    同規則第十五條之教育訓練，應將含訓練教材、課程表等之
    訓練計畫、受訓人員名冊、簽到紀錄、課程內容等實施資料
    保存三年。被上訴人於九十三年七月十九日至上訴人公司任
    職，至同年八月二日受有職業傷害止，實際上班天數為十二
    天半，上訴人並無依勞工安全衛生法規定對於被上訴人實施
    從事系爭工作及預防災變所必需之安全衛生教育訓練。
  (2)上訴人無法舉證證明已依據勞工安全衛生法第二十三條第一
    項、勞工安全衛生教育訓練規則第十五條第一項規定對於被
    上訴人施以充足之安全教育訓練，自屬違反前述保護勞工之
    法令。是雇主依法應提供安全之工作環境、充足的安全防護
    設備及勞工職前安全講習及教育，如雇主未盡上開責任，自
    屬違反保護他人之法律，應推定其有過失。本件上訴人亦未
    依勞工安全衛生法第二十三條規定，提供必要之安全衛生設
    備及教育，自屬違反保護他人之法律，致被上訴人受有右手
    拇指之損害，上訴人對於被上訴人所受之損害，應負賠償責
    任。
  (3)證人即磨邊課課長黃火旺於原審證稱：「被上訴人是新手，
    第一天教他半個小時，我有特別請其他師傅去看看被上訴人
    上班的情形」等語，當時僅是教被上訴人如何磨邊，由被上
    訴人邊看邊學，並非依勞工安全衛生法規定對於被上訴人施
    以足夠之安全教育訓練；雖磨邊課課長黃火旺稱有特別請其
    他師傅去看看被上訴人上班的情形，但其他師傅自己也有工
    作要做，並無法教導或訓練被上訴人。
  (4)證人游文英於原審證稱：「原告（指被上訴人)應徵的時候
    ，就說他自己以前做過，所以應該自己會開天車」云云，純
    粹是證人個人臆測之詞，不足憑採。又被上訴人應徵時，上
    訴人法定代理人丁○○表示磨邊課學徒每日工資約一千元，
    三個月後成為師傅工資每日一千二百元；惟被上訴人上班隔
    日才知工資每日九百元，非一千元，上訴人稱剛開始的學徒
    都是每日九百元，因為被上訴人初到公司仍在學習階段，都
    是由磨邊課課長黃火旺或是資深師傅或是較資深的外籍勞工
    操作天車吊銑鐵給被上訴人，不可能由被上訴人自行操作天
    車吊銑鐵。
  (5)證人侯玉坤於原審證稱：「我已經工作七年了，‧‧我們作
    件的本身都是天車的牌照，而且我們磨的東西都是大件的，
    所以我們都自己吊自己要做的東西。」證人李金和於原審亦
    證稱：「（你工作的時候，天車是自己操作，還是別人操作
    ？）都有，有的時候是同事幫我們吊東西，我們也會幫忙扶
    東西。」證人甲○○於  鈞院作證時亦稱：操作天車需有天
    車牌（執）照；本件被上訴人並無操作天車之執照，係由課
    長黃火旺或資深員工幫忙吊天車，而證人即磨邊課課長黃火
    旺證稱：被上訴人是新手，只有第一天教半個小時，上訴人
    並未依勞工安全衛生法規定對於被上訴人施以足夠之安全教
    育訓練，致被上訴人受有本件職業災害，自應負完全損害賠
    償責任。
  (四)原審僅判決精神慰撫金五萬元，不足以彌補被上訴人精神上
    所受之損害，爰請求上訴人應再給付五萬元之精神慰撫金，
    以資慰藉。
、兩造不爭執之事實：
一、被上訴人係於九十三年七月十九日至上訴人公司工作。
二、被上訴人於九十三年八月二日上午十一時四十五分許，在上
    訴人穎杰公司位處嘉義縣太保巿嘉太工業區○○路五號處工
    作時，確有受傷之情形。
肆、兩造爭執之事項：
一、被上訴人所受之傷是否係上訴人穎杰公司所僱用另一名之外
    籍勞工甲男，因操作天車不當所造成？
二、被上訴人是否可依民法第一百八十四條、第一百八十八條第
    一項及第四百八十七條之一之規定請求上訴人負損害賠償之
    責？
三、被上訴人得否主張依職業災害勞工保護法第七條，因職業災
    害所致之損害，請求上訴人公司賠償？
四、被上訴人若得請求損害賠償，其各項請求之金額是否合理、
    於法是否有據？
伍、本院之判斷：
一、被上訴人所受之傷是否係上訴人穎杰公司所僱用另一名之外
    籍勞工甲男，因操作天車不當所造成？
  (一)被上訴人主張其自九十三年七月十九日起至上訴人公司工作
    ，嗣於九十三年八月二日上午在上訴人穎杰公司位處嘉義縣
    太保巿嘉太工業區○○路五號處工作時受傷，受有腕及手挫
    傷、右姆指指骨骨折、關節痛等傷害，已據被上訴人於原審
    及本院審理時陳述在卷，並有「建生中醫診所」診斷證明書
    影本共五份及「華濟醫院」診斷證明書影本一份附卷可憑（
    見原審卷(一)第12至17頁）；再參以上訴人公司曾為被上訴人
    當日之受傷向勞工保險局申請勞工保險傷病給付，而勞工保
    險局亦核定被上訴人所受之傷係「職業傷病」，有勞工保險
    局九十五年十二月四日保給傷字第09510266700 號函及勞工
    保險傷病給付申請書暨給付收據各一紙在卷可稽（見原審卷
    (二)第55至56頁）以察，足證被上訴人確有於前揭時地在上訴
    人公司工作時受傷，而屬「職業災害」所致，應堪認定。
  (二)至被上訴人主張其所受之傷係上訴人公司所僱用外籍勞工甲
    男，因操作天車不當所造成等語；惟按此則為上訴人所堅決
    否認，且證人即上訴人公司磨邊課之員工李金和、甲○○、
    林開國、葉調、吳清澤、侯玉坤、乙○○、葉秀華、游文英
    、鄭文彬及黃火旺等人於原審或本院審理時均一致具結證稱
    ：未見被上訴人遭上訴人公司所僱用另一名外籍勞工甲男操
    作天車撞傷被上訴人等語無訛在卷（見原審卷(二)第103至112
    、132至137頁，本院卷第164至171頁），且被上訴人以外籍
    勞工甲男為上訴人公司所僱用者，因其操作天車不當所造成
    被上訴人受傷而提起本件訴訟部分，已經原審以不合法為由
    予以駁回確定在案（見原審卷(二)第0188頁）；此外，被上訴
    人就此又無法提出其他確切之證據足資證明，或供本院調查
    以實其說，是被上訴人此部分之主張，尚不足採。
二、被上訴人是否可依民法第一百八十四條、第一百八十八條第
    一項及第四百八十七條之一之規定請求上訴人負損害賠償之
    責？
  (一)按民法第一百八十八條第一項有關僱用人連帶賠償責任之成
    立，除必以受僱人之行為客觀上足認與其執行職務有關，且
    不法侵害他人之權利外，尚須行為人即受僱人與僱用人間確
    有僱傭之法律關係存在之前提，始足當之。經查被上訴人主
    張其所受之傷係上訴人公司所僱用外籍勞工甲男，因操作天
    車不當所造成乙情，尚不足採，已如前述。此外，被上訴人
    對於其受傷害當時是否確有外籍勞工甲男在上訴人公司處操
    作天車一事，亦無法提出確切之證據足資證明以實其說；則
    在行為人與僱用人間是否有僱傭之法律關係存在，既無法證
    明，上訴人公司就其為使用主於選任被用人及監督其事業，
    是否已盡相當之注意，或雖注意仍不免發生損害之免責要件
    ，自無負舉證之責（最高法院19年度上字第3025號判例參照
    ）。
  (二)次按受僱人服勞務，因非可歸責於自己之事由，致受損害者
    ，得向僱用人請求賠償，民法第四百八十七條之一第一項固
    定有明文。惟按被上訴人對其於九十三年八月二日所受之上
    述傷害，究係如何造成及非可歸責於自己之事由所致等情，
    並無法提出確切之證據足資證明，而上開證人之證述內容對
    此亦均無法證明，自尚不能僅憑被上訴人無法查與事實相符
    之論據即採為有利於其之認定。
  (三)依上，本件被上訴人主張依民法第一百八十四條、第一百八
    十八條第一項及第四百八十七條之一第一項規定，請求上訴
    人公司連帶或單獨賠償其因受有前揭傷害所受之損害，尚於
    法無據。
三、被上訴人得否主張依職業災害勞工保護法第七條，因職業災
    害所致之損害，請求上訴人公司賠償？
  (一)按雇主辦理同規則第十五條之教育訓練，應將含訓練教材、
    課程表等之訓練計畫、受訓人員名冊、簽到紀錄、課程內容
    等實施資料保存三年，勞工安全衛生教育訓練規則第二十四
    條參照；核其意旨，可見上開教育訓練至少應有訓練教材、
    課程表、課程內容等資料，絕非由新進勞工自行見習、實習
    所可比擬、取代者。次按雇主對勞工應施以從事工作及預防
    災變所必要之安全衛生教育、訓練，勞工安全衛生法第二十
    三條第一項定有明文。
  (二)本件被上訴人於九十三年七月十九日至上訴人公司任職至同
    年八月二日受有職業傷害止，實際上班天數為十二天半，惟
    上訴人並無依勞工安全衛生法規定對於被上訴人實施從事系
    爭工作及預防災變所必需之安全衛生教育訓練，已據被上訴
    人於本院審理時陳述在卷，且為上訴人所不爭執。至證人即
    上訴人公司磨邊課課長黃火旺於原審固證稱：「被上訴人是
    新手，第一天教他半個小時，我有特別請其他師傅去看看被
    上訴人上班的情形。」惟究之當時僅是教被上訴人如何磨邊
    ，由被上訴人邊看邊學，並非依勞工安全衛生法規定對於被
    上訴人施以足夠之安全教育訓練；再者，本件被上訴人並無
    操作天車之執照，係由課長黃火旺或資深員工幫忙吊天車以
    憑工作，而證人即磨邊課課長黃火旺於原審已證稱：被上訴
    人是新手，只有第一天教半個小時，復如前述；顯然上訴人
    並未依勞工安全衛生法相關規定對於被上訴人施以足夠之安
    全教育訓練，應堪認定。至證人游文英於原審雖證稱：「原
    告（指被上訴人）應徵的時候，說他自己以前做過，所以應
    該自己會開天車」云云，則為被上訴人所堅決否認，且依上
    所述，上訴人既未依勞工安全衛生法相關規定對於被上訴人
    施以足夠之安全教育訓練，自尚不能執此無法查與事實相符
    之證述即採為有利於上訴人之認定依據。
  (三)依上，上訴人既無法舉證證明其確已依據勞工安全衛生法第
    二十三條第一項、勞工安全衛生教育訓練規則第十五條第一
    項規定，對於被上訴人施以充足之安全教育訓練，自屬違反
    前述保護勞工之法令，而勞工安全衛生法係保護他人之法律
    ，如違反該法，依民法第一百八十四條第二項規定，應推定
    其具有過失（最高法院77年度台上字第0839號判決參照）。
    另按勞工因職業災害所致之損害，雇主應負賠償責任，職業
    災害勞工保護法第七條前段已定有明文；而上訴人就其無過
    失亦無法提出確切之證據足資證明，則被上訴人主張依職業
    災害勞工保護法第七條規定，以因職業災害所致之損害為由
    ，請求上訴人公司賠償其所受之損害，自於法有據。
四、被上訴人若得請求損害賠償，其各項請求之金額是否合理、
    於法是否有據？
  (一)按勞工因職業災害所致之損害，雇主應負賠償責任，職業災
    害勞工保護法第七條前段定有明文；而該法係屬特別法，就
    有關損害賠償之範圍及方法，其若未予規範，依法自應適用
    普通法即民法有關之規定。而按不法侵害他人之身體或健康
    者，對於被害人因此喪失或減少勞動能力，或增加生活上之
    需要時，應負損害賠償責任；另不法侵害他人之身體、健康
    、名譽、自由、信用、隱私、貞操，或不法侵害其他人格法
    益而情節重大者，被害人雖非財產上之損害，亦得請求賠償
    相當之金額；民法第一百九十三條第一項及第一百九十五條
    第一項前段分別定有明文。次按慰藉金之賠償以人格權遭受
    侵害，使精神上受有痛苦為必要，至其核給之標準固與財產
    上損害之計算不同，惟非不可斟酌雙方身分、資力與加害程
    度，及其他各種情形核定相當之數額；換言之，以人格權遭
    遇侵害，受有精神上之痛苦，而請求慰藉金之賠償，其核給
    之標準，須斟酌雙方之身分、資力與加害程度及其他各種情
    形核定相當之數額。且所謂「相當」，應以實際加害情形與
    其名譽影響是否重大及被害人之身分、地位與加害人之經濟
    情況等關係定之（最高法院47年度台上字第1221號及同院51
    年度台上字第0223號判例參照）。本件被上訴人確因本件系
    爭事故，造成其因之受有腕及手挫傷、右姆指指骨骨折、關
    節痛等傷害，並屬職業災害，已如前述。從而被上訴人本於
    侵權行為之法律關係，請求上訴人賠償其因受有前揭傷害所
    造成之損失，於法自屬有據。
  (二)茲就被上訴人請求之損害賠償金額是否適當可採，分項審酌
    如下：
  (1)醫療費用部分：
    被上訴人主張其因本件系爭事故受傷，先後在「建生中醫診
    所」、「華濟醫院」及「行政院衛生署嘉義醫院」等就醫治
    療與復健，共支出醫療費用合計三萬八千五百四十七元，有
    其所提出之前揭醫院及診所所出具之醫療費用收據附卷可憑
    （見原審卷(一)第19至25、64頁），經核均屬醫療必要之費用
    ，且上訴人對前揭醫療費用收據之真正，亦不爭執；從而被
    上訴人就此部分請求上訴人應賠償其醫療費用三萬八千五百
    四十七元，自於法有據，應予准許。
  (2)減少勞動收入損失部分：
    按被上訴人受僱於上訴人公司時，其每日工資為九百元，已
    據被上訴人於原審及本院審理時陳述在卷。至上訴人雖辯稱
    ：被上訴人平均日投保薪資為四百九十元，原審判決依九百
    元計算每日工資，超過四百九十元部分，即無理由云云，並
    提出勞工保險局核定通知書為證（見本院卷第83頁）。惟此
    則為被上訴人所堅決否認，並主張其至上訴人公司應徵時，
    其法定代理人丁○○表示磨邊課學徒每日工資約一千元，三
    個月後成為師傅工資每日一千二百元，惟被上訴人上班隔日
    始知工資每日九百元，非一千元等語；而經本院核閱前揭勞
    工保險局核定通知書所載，其所指之四百九十元乃「事故當
    月起前六個月之平均日投保薪資額」，並非被上訴人受僱於
    上訴人公司之每日工資數額；另經本院向勞工保險局函詢被
    上訴人投保之情形，已經該局函覆被上訴人在上訴人公司工
    作時向勞工保險局投保所申報之薪資為每月一萬六千五百元
    ，有勞工保險局九十六年九月十九日保承資字第0966040635
    0 號函及勞工保險局被保險人投保資料表一份在卷可憑（見
    本院卷第64至64-1頁），再參諸之前及現行行政院頒布之最
    低基本工資分別為一萬五千八百四十元及一萬七千二百八十
    元以觀，被上訴人主張其每日工資為九百元，應屬適當並可
    採。上訴人前揭所辯，尚不能採為有利於其之認定依據。又
    被上訴人因受有上述傷害，目前其右側第一指指關節僵硬、
    殘廢，活動性不良，約三十度，有「吳君國診所」之診斷證
    明書影本一紙在卷可憑（見原審卷(一)第63頁）；而「行政院
    國軍退除役官兵輔導委員會嘉義榮民醫院」之勞工保險殘廢
    診斷書亦記載：「右手拇指關節僵硬，活動受限」等語（見
    原審卷(二)第32頁）；另「勞工保險局」亦判定被上訴人所受
    之傷害結果為勞工保險殘廢給付標準表第一○二項「一手拇
    指喪失機能者」之第十一等級，而依勞工保險殘廢等級標準
    表殘廢等級為十一，其勞動能力係減損38.45%，此有勞工保
    險局九十六年四月三日保給殘字第09660210170號函影本一
    份及勞動減損表附卷可參（見原審卷(一)第26至27頁，原審卷
    (二)第172至173頁）；應堪採信。至「華濟醫院」及「國立成
    功大學醫學院附設醫院」雖先後函稱：「如為新傷，若當時
    依照西醫治療，應可恢復功能。」「一般骨折經復位後，約
    2─3個月即可癒合，‧‧一般接受復健治療約半年至一年可
    以改善活動度及肌力」等語（見本院卷第124、155 至156頁
    ）；惟究其所述，僅是就一般狀況而為推估之詞，至個案可
    否恢復功能、所需時間多久，依醫學臨床當依個人體質、所
    受傷勢、施用藥物等因素個別判斷，亦即因人而異，並不代
    表當時未依照西醫方式治療，而採中醫方式治療，就無法恢
    復功能。另被上訴人受傷後自九十三年八月四日起至九十五
    年七月二十日止，即接連在「建生中醫診所」就診，並無延
    誤就醫情形，而中醫療程亦有施以復健療程，如理筋手法、
    推拿、按摩、拔罐、藥水薰洗、電療及外敷金黃膏，均是為
    改善被上訴人手指活動度及肌力所施，核之並無治療不當之
    情事。況「國立成功大學醫學院附設醫院」於病患診療資料
    摘錄表亦記載：被上訴人右大拇指關節攣縮活動障礙，其復
    原機會非常小。」依上，尚難認被上訴人就其右大拇指關節
    達殘廢十一等級，有與有過失之情事。再依勞動基準法第五
    十四條規定年滿六十歲者，強制退休，被上訴人係四十四年
    五月二十七日出生，有前揭診斷證明書之年籍資料可證，於
    系爭職業災害事故發生時（即93年8月2日）為四十九歲，尚
    有十一年之勞動能力，則依被上訴人每日工資九百元，每月
    以工作二十日計，每月薪資所得為一萬八千元，年薪則為二
    十一萬六千元，再依勞動能力減損38.45%予以核計，總計每
    年減少勞動收入之損失為八萬三千零五十二元；復依霍夫曼
    計算法扣除中間利息後總計為七十四萬二千八百九十六元（
    年別5%複式霍夫曼計算法﹝第一年不扣除中間利息﹞，其計
    算式為：[83,052×8.00000000﹝此為應受扶養11年之霍夫
    曼係數﹞]＝742,896﹝小數點以下四捨五入﹞）。因之，被
    上訴人得請求之減少勞動收入損失之金額為七十四萬二千八
    百九十六元，至逾此部分之請求即十七萬零六百七十六元（
    913,572－742,896＝170,676），尚屬無據。
  (3)慰撫金部分：
    本件被上訴人主張其因本件事故受有腕及手挫傷、右姆指指
    骨骨折、關節痛等傷害，其後雖經治療，仍因攣縮而有關節
    功能障礙，並已達殘廢十一等級等情，已如前述；衡情其精
    神及身體上確受有相當痛苦，當不言可喻。從而本件被上訴
    人本於侵權行為之法則，請求上訴人應賠償其非財產上之損
    失，自屬有據。經查被上訴人教育程度為國小畢業，平日從
    事勞動工作，專靠薪資所得過日，且平均所得不高；而上訴
    人公司設立已三十餘年，資本額達一億四千萬元，有綜合所
    得稅各類所得資料清單及公司基本資料查詢（明細）表附卷
    可參；本院斟酌被上訴人教育程度、身分、地位及兩造經濟
    能力、本件事故後上訴人之態度與被上訴人所受精神上痛苦
    程度等一切情狀，認被上訴人請求上訴人賠償其非財產上之
    損害於五萬元之範圍內為適當；至逾此金額之請求即五萬元
    ，尚嫌過高，難謂正當。
  (4)又給付有確定期限者，債務人自期限屆滿時起，負遲延責任
    ；給付無確定期限者，債務人於債權人得請求給付時，經其
    催告而未為給付，自受催告時起，負遲延責任；其經債權人
    起訴而送達訴狀，或依督促程序送達支付命令，或為其他相
    類之行為者，與催告有同一之效力；民法第二百二十九條第
    一、二項分別定有明文。又遲延之債務，以支付金錢為標的
    者，債權人得請求依法定利率計算之遲延利息；但約定利率
    較高者，仍從其約定利率；而應付利息之債務，其利率未經
    約定，亦無法律可據者，週年利率為百分之五；亦為同法第
    二百三十三條第一項及第二百零三條所明定。查本件被上訴
    人請求上訴人賠償之前揭金額，並未據被上訴人主張定有給
    付之期限，則被上訴人請求自民事起訴狀及擴張聲明狀繕本
    送達上訴人之翌日起至清償日止，按年息百分之五計算之利
    息，並未逾上開規定之範圍，自無不合。而按本件民事起訴
    狀及擴張聲明狀繕本已經原審法院先後於九十五年六月二十
    一日與九十五年七月七日送達上訴人，有送達證書二份在卷
    可稽（見原審卷(一)第34、67頁），則依前開規定，被上訴人
    就其勝訴部分，併請求分別自民事起訴狀與擴張聲明狀繕本
    送達上訴人之翌日（即分別為95年06月22日與95年7月8日）
    起至清償日止，各按年息百分之五計付遲延之利息，洵屬正
    當。
  (三)綜上，被上訴人原得請求之損害賠償金額為：醫療費用三萬
    八千五百四十七元、減少勞動收入損失七十四萬二千八百九
    十六元及精神慰撫金五萬元，合計為八十三萬一千四百四十
    三元（即38,547＋742,896＋50,000＝831,443）。惟按勞工
    職業災害保險制度，乃係令雇主負擔保險費（參勞工保險條
    例第十五條第一款），由國家代雇主履行職業災害補償，以
    確保勞工職業災害補償請求之公正、迅速，並減輕雇主經濟
    負擔之制度，既依勞工保險條例所為之給付，其本質上仍屬
    勞基法之勞工職業災害補償。從而勞工因遭遇職業災害而致
    死亡，其遺屬因同一事故已依勞工保險條例所領得之保險給
    付，依勞基法第五十九條但書、勞工保險條例第十五條第一
    款規定，應予扣除抵充之（最高法院87年度台上字第2281號
    判決參照）。又按勞動基準法第五十九條規定：「勞工因遭
    遇職業災害而致死亡、殘廢、傷害或疾病時，雇主應依左列
    規定予以補償。但如同一事故，依勞工保險條例或其他法令
    規定，已由雇主支付費用補償者，雇主得予以抵充之。」易
    言之，職業災害補償乃對受到「與工作有關傷害」之受僱人
    ，提供及時有效之薪資利益、醫療照顧及勞動力重建措施之
    制度，使受僱人及受其扶養之家屬不致陷入貧困之境，造成
    社會問題，究其宗旨非在對違反義務、具有故意過失之僱主
    加以制裁或課以責任，而係維護勞動者及其家屬之生存權，
    並保存或重建個人及社會之勞動力；是以職業災害補償制度
    之特質係採「無過失責任」主義，凡僱主對於業務上災害之
    發生，不問其主觀上有無故意過失，皆應負補償之責任，受
    僱人縱使與有過失，亦不減損其應有之權利。因之，職業災
    害補償與侵權行為所衍生之損害賠償請求權，乃不同之範疇
    ，且各自獨立，僅二者間若有補償或賠償時，得主張互為扣
    抵而已。本件被上訴人因系爭職業災害請求本件賠償前，已
    因同一保險事故向勞工保險局領取保險給付，並經勞工保險
    局以九十三年十月四日000000000000號核定通知書，核付九
    千六百零四元；以九十四年二月二十二日000000000000號核
    定通知書，核付二萬零五百八十元；以九十四年三月十四日
    000000000000號核定通知書，核付三萬零一百八十四元；以
    九十四年九月五日000000000000號核定通知書，核付二萬五
    千七百二十五元；以九十六年四月三日保給殘字第09660210
    170 號函，核付十二萬五千二百零八元，總計金額為二十一
    萬一千三百零一元；則經本院向勞工保險局函查經核屬實，
    並有前揭核定通知書影本及函文一紙在卷可稽（見原審卷(二)
    第112頁，本院卷第64至100頁）；則揆諸前揭規定，此部分
    金額應予扣除抵充被上訴人請求之賠償數額。據此，被上訴
    人實際得向上訴人請求賠償之損害金額為六十二萬零一百四
    十二元（831,443－211,301＝620,142）
陸、綜上所述，本件被上訴人本於職業災害勞工保護法所衍生之
    損害賠償請求權法律關係，請求上訴人應賠償其之損害金額
    於六十二萬零一百四十二元，及其中三十二萬四千零三十八
    元（即原起訴請求准許部分醫藥費36,387元，減少勞動能力
    三年之損失237,651元及精神慰撫金50,000 元）自九十五年
    六月二十二日起，另二十九萬六千一百零四元自九十五年七
    月八日起，均至清償日止，按年息百分之五計算之法定利息
    部分；為有理由，應予准許。至逾此所為損害金之請求，為
    無理由，應予駁回。另被上訴人敗訴部分，其假執行之聲請
    亦失所附麗，應併予駁回。原審就超過上開應准許部分，為
    上訴人敗訴之判決，並為假執行之宣告，自有未洽。上訴人
    上訴意旨就此部分指摘原判決不當，求予廢棄改判，為有理
    由；爰由本院將原判決關於此部分予以廢棄改判如主文第二
    項所示。至於上開應准許部分，原審判命上訴人給付，並依
    被上訴人之聲請，酌定相當金額而為准予假執行之宣告，經
    核於法並無違誤，上訴人上訴意旨，就此部分仍執陳詞，指
    摘原判決不當，求予廢棄改判駁回被上訴人在第一審之訴及
    假執行之聲請，為無理由，應駁回其上訴。另被上訴人附帶
    上訴請求上訴人應再給付其五萬元（精神慰撫金），及自九
    十五年六月二十二日起至清償日止，按週年利率百分之五計
    算之利息，仍無理由，應予駁回。
柒、又本件待證事實已臻明確，兩造其餘攻擊防禦方法及舉證，
    對判決之結果已不生影響，爰不一一詳為審酌，附此敘明。
捌、據上論結，本件上訴為一部有理由，一部無理由，附帶上訴
    為無理由，依民事訴訟法第四百五十條、第四百四十九條第
    一項、第七十九條、第八十五條第二項及第七十八條，判決
    如主文。
中    華    民    國    97    年    4     月    8     日
                  民事第一庭    審判長法  官  林金村
                                      法  官  胡景彬
                                      法  官  張世展
上為正本係照原本作成。
不得上訴。
中    華    民    國    97    年    4     月    8     日
                                      書記官  吳秋賢


司法院資訊處製作；財團法人民間司法改革基金會備份。
